臺灣高等法院刑事判決　　　　　　　　95年度上訴字第4295號
　　上　訴　人　臺灣臺北地方法院檢察署檢察官
　　被　　　告　丁○○
　　　　　　　　丙○○
　　　　　　　　乙○○○
　　上三人共同
　　選任辯護人　李富祥律師
上列上訴人因被告等偽造文書等案件，不服臺灣臺北地方法院95
年度訴字第691號，中華民國95 年10月27日第一審判決（起訴案
號：臺灣臺北地方法院檢察署95 年度偵續字第102號），提起上
訴，本院判決如下：
    主  文
上訴駁回。
    理  由
一、本案經本院審理結果，認第一審判決以被告丁○○係基於莊
    麗生之授權而指示丙○○為提領莊麗生帳戶內存款之行為，
    且被告丁○○、丙○○均認為係得莊麗生及甲○之同意而為
    提款及領回支票之行為，並無盜用印章、行使偽造私文書及
    詐欺取財罪之主觀犯意，而被告乙○○○僅係依被告丁○○
    之指示開立帳戶並供丁○○使用，並未參與提匯款及領回支
    票之行為，且主觀上亦認為被告丁○○有權使用莊麗生之帳
    戶，而無盜用印章、行使偽造私文書及詐欺取財罪之主觀犯
    意，均難以刑法第217條第2項之盜用他人印章、第216條、2
    10條之行使偽造私文書、第339條第1項之詐欺取財之罪論處
    。此外，復查無其他積極證據，足認被告三人有公訴意旨所
    指盜用他人印章、行使偽造私文書及詐欺取財之犯行，既不
    能證明被告三人犯罪，故原審依法對被告三人為無罪之諭知
    ，核無不當，應予維持，並引用第一審判決書記載之證據及
    理由（如附件）。
二、檢察官上訴意旨略以：原審提示菲傭英文信函作為證據，然
    該信函係傳聞證據；且依據卷內所附之莊麗生之住院病歷，
    顯見死者莊麗生（上訴理由書誤繕為被告）於送醫時有意識
    不清之情形，又駁回檢察官聲請傳喚證人即主治醫師陳育鵬
    ，即遽認本件死者於送醫前確有交付印章存摺及授權之情形
    ，並未於判決詳述理由，顯有未盡調查之能事。另衡諸常情
    ，被告等人若經授權，何需大費周章先將1700萬元提領至被
    告丙○○之帳戶，再分三筆轉入被告乙○○○於莊麗生死前
    始新設之帳戶？若被告等係基於合法原因而持有保管該存摺
    及款項，則被告等所為提領、轉匯是否另涉侵占罪，原審未
    予詳究云云。惟查：（一）被告等人於原審雖提出菲傭之英
    文信函，而該信函確為傳聞證據依法應無證據能力，然原審
    並未以該英文信函作為認定被告等人有罪或無罪之證據，是
    檢察官主張原審以無證據能力之菲傭英文信函作為證據，顯
    有誤解。（二）檢察官僅於原審95年6月16日準備程序中聲
    請傳喚證人莊綿生、甲○（見原審卷第27頁），原審並依法
    傳喚證人莊綿生、甲○到庭作證，惟嗣後檢察官均未再以書
    面或口頭之方式聲請傳喚證人陳育鵬醫師到庭作證，是檢察
    官主張原審駁回其聲請傳喚證人陳育鵬，且未於判決中詳述
    理由，顯有未盡調查之能事乙節，亦不無誤會。（三）原審
    已於理由欄第四項、（一）、2中詳細說明死者莊麗生於送
    醫前緊急交付被告乙○○○收執之上海銀行仁愛分行莊麗生
    帳戶存摺及印章乙節，業據被告乙○○○供述在卷，且查卷
    附臺北市立聯合醫院95年3月14日北市醫仁字第09531272900
    號函及臺北市政府消防局救護紀錄表所載，均為莊麗生送救
    護後之情況，依上述臺北市立聯合醫院函稱病患的病情可以
    瞬息萬變，無法推測到院前之病況等情，尚無證據可資證明
    莊麗生於送醫前並未交付上開存摺及印章，參以被告丁○○
    亦供稱莊麗生帳戶存摺及印章係被告乙○○○所交付，核與
    被告乙○○○所言相符，是莊麗生將其印章、存摺交予被告
    乙○○○之事實亦堪認定。故檢察官主張原判決未說明理由
    即遽認死者於送醫前確有交付印章存摺及授權之情形云云，
    尚非可採。（四）告訴人甲○於本院審理時陳稱：這件事情
    發生時，我人在國外，我都是聽我叔叔講，在傳達過程中，
    可能中間有一些誤會等語（見本院96年3月23日審判程序筆
    錄），被告等人亦供稱：本件都是誤解，當初是為了避免遺
    產稅才會把死者帳戶的錢領出，除了辦理喪事外，都沒有動
    用死者的錢云云，故被告等應無盜用他人印章、行使偽造私
    文書、詐欺取財或侵占等犯行。又檢察官上訴理由書所提及
    之證人陳育鵬，因被告等確無公訴意旨所指之犯行，是本院
    認並無再調查之必要，併予敘明。故檢察官之上訴非有理由
    ，應予駁回。
據上論斷，應依刑事訴訟法第373條、第368條，判決如主文。
本案經檢察官侯千姬到庭執行職務。
中　　華　　民　　國　　96　　年　　3 　　月　　30　　日
                　刑事第十庭　審判長法　官　楊炳禎
                                　  法  官  黃俊明
                                    法　官　李春地
以上正本證明與原本無異。
如不服本判決，應於收受送達後十日內向本院提出上訴書狀，其
未敘述上訴之理由者並得於提起上訴後十日內向本院補提理由書
（均須按他造當事人之人數附繕本）。
                                　　書記官　邵淑津
中　　華　　民　　國　　96　　年　　4 　　月　　2 　　日
附件：
【裁判字號】 95,訴,691
【裁判日期】 951027
【裁判案由】 偽造文書等
【裁判全文】
臺灣臺北地方法院刑事判決　　　　　　　 95年度訴字第691號
公　訴　人　臺灣臺北地方法院檢察署檢察官
被　　　告　丁○○
          　丙○○
          　乙○○○
共      同
選任辯護人　李富祥律師
上列被告等因偽造文書等案件，經檢察官提起公訴（九十五年度
偵續字第一０二號），本院判決如下：
    主  文
丁○○、丙○○、乙○○○均無罪。
    理  由
一、公訴意旨略以：
    (一)被告丁○○、被告丙○○係被告乙○○○之女，而丁○○
      係莊麗生之配偶，亦為甲○之繼母，莊錦生則為莊麗生之
      弟。緣莊麗生於民國92年11月5日上午11時41分左右，在
      臺北市中正區○○○路○段105巷23之1號住處，因呼吸急
      促而送臺北市立仁愛醫院（現改名為臺北市立聯合醫院仁
      愛院區）急救，丙○○及乙○○○迅將此情通知遠在美國
      之丁○○。詎被告三人明知莊麗生於送醫前緊急交付乙○○○收執之上海商業儲蓄銀行仁愛分行（下稱上海銀行仁
      愛分行）第00-00000-0000000號帳戶存摺及印章，僅係委
      託乙○○○交與丁○○，並無進一步為何財產分配或處分
      之表示，竟為便利丁○○剩餘財產差額分配請求權利之行
      使，共同基於為自己不法所有之意圖，以及行使偽造文書
      之概括犯意聯絡，先趁莊麗生尚在醫院救護彌留之際，由
      丁○○於92年11月6日近午時分以電話指示乙○○○另設
      新帳戶，並要求丙○○將上開銀行存摺內之存款提領轉匯
      至乙○○○所設之新帳戶，丙○○遂於92年11月6日中午
      持莊麗生上開帳戶之存摺及印章，至上海銀行仁愛分行，
      偽以莊麗生之名義填寫領取新臺幣（下同）10萬元、1700
      萬元之存摺存款取款憑條各1紙，並盜用莊麗生之印章接
      續蓋印於其上，而偽造該2紙取款憑條，再交付與不知情
      之銀行承辦人員行使，復表示欲將其中1700萬元匯至丙○○設於中國信託商業銀行仁愛分行第0000000000000號帳
      戶，使該承辦人員陷於錯誤，而依丙○○之指示，接續於
      同日12時32分及12時35分許，自該帳戶取款10萬元、1700
      萬元交付與丙○○，並將其中1700萬元匯至丙○○之上開
      中國信託銀行帳戶，足生損害於莊麗生及上海銀行仁愛分
      行管理帳戶之正確性。俟乙○○○於92年11月6日在臺灣
      中小企業銀行仁愛分行（下稱臺灣企銀仁愛分行）開設第
      00000000000號帳戶，並將帳戶存摺及印章交付丙○○後
      ，丙○○再將其中1670萬元分三筆轉入上述乙○○○之帳
      戶。
    (二)莊麗生於92年11月6日下午5時43分許死亡後，丙○○於翌
      日中午，自甲○處得悉莊麗生之上開帳戶內尚有附表所示
      支票四紙未兌領，再於同日下午持莊麗生前揭上海銀行仁
      愛分行存摺及印章，偽以莊麗生之名義，盜用莊麗生之印
      章蓋印於上海商業儲蓄銀行託收票據領回證明單上，而領
      回附表所示之支票共四紙，並立刻至臺灣中小企業銀行仁
      愛分行，以乙○○○之名義背書存入第00000000000號帳
      戶內，足生損害於莊麗生之子甲○、莊漢，以及上海銀行
      管理帳戶資料之正確性。嗣經甲○於辦理莊麗生遺產時，
      發現莊麗生之上海銀行仁愛分行存款遭提領一空，始悉上
      情。
    因認被告三人均涉有刑法第217條第2項之盜用他人印章、第
    216條、210條之行使偽造私文書、第339條第1項之詐欺取財
    罪嫌。
二、按犯罪事實應依證據認定之，無證據不得推定其犯罪事實；
    不能證明被告犯罪者，應諭知無罪之判決，刑事訴訟法第
    154條、第301條第1項分別定有明文。又事實之認定，應憑
    證據，如未能發現相當證據，或證據不足以證明，自不能以
    推測或擬制之方法，以為裁判基礎，最高法院40年臺上字第
    86號著有判例可資參照。且認定犯罪事實所憑之證據，雖不
    以直接證據為限，間接證據亦包括在內，然無論直接或間接
    證據，其為訴訟上之證明，須於通常一般之人均不致於有所
    懷疑，而得確信其為真實之程度者，始得據之為有罪之認定
    ，倘其證明尚未達到此一程度，而有合理性懷疑之存在時，
    即無從為有罪之認定，此亦有最高法院76年臺上字第4986
    號判例可資參照。
三、本件公訴人認被告涉有行使偽造私文書罪嫌，係以：(一)告訴
    人甲○、莊錦生之指訴；(二)證人傅榮祺之證述；(三)上海商業
    儲蓄銀行存摺存款取款憑條影本2紙、匯出匯款申請書影本1
    紙、丙○○之中國信託仁愛分行第00000-000000-0號帳戶存
    摺影本1紙；(四)臺灣中小企業銀行仁愛分行93年5月26日93仁
    愛字第000234號函附乙○○○開戶基本資料、資金往來相關
    資料影本1份、臺灣企銀仁愛分行乙○○○第00000000000號
    帳戶存摺影本1份、臺灣企銀仁愛分行94年5 月4日（94）仁
    愛字第00177函附乙○○○帳戶自開戶時起資金往來明細表
    乙份；(五)第一商業銀行前鎮分行93年5月21日（93）一前鎮
    字第142號函附附表所示支票正反面影本4紙、明細分類帳影
    本1份；(六)上海商業儲蓄銀行仁愛分行93年5月10日（93）上
    仁字第93號函附莊麗生開戶基本資料及託收票據明細表、託
    收票據領回證明單影本各1份；(七)臺北市立仁愛醫院死亡證
    明書影本1紙，為其論據。
四、訊據被告三人均堅決否認有何盜用他人印章、行使偽造私文
    書及詐欺取財之犯行，被告丁○○辯稱：伊係莊麗生之配偶
    ，就日常事務有代理權，自係有權處理莊麗生之財產；被告
    丙○○則辯稱：伊係依丁○○之指示為存提款及兌領支票之
    行為，主觀上並無盜用他人印章、行使偽造私文書及詐欺取
    財之犯意；被告乙○○○則以：伊僅係應丁○○之請託，開
    立帳戶供丁○○使用，對於該帳戶如何使用均不清楚，亦未
    參與等語置辯。經查：
（一）提領莊麗生10萬元及1700萬存款部分：
    1.上揭被告丙○○於92年11月6日中午持乙○○○所交付莊
      麗生上開帳戶之存摺及印章，至上海銀行仁愛分行，以莊
      麗生之名義填寫領取10萬元、1700萬元之存摺存款取款憑
      條各1紙，並蓋用莊麗生之印章於其上，交付與不知情之
      銀行承辦人員行使，該承辦人員並依丙○○之指示，陸續
      於同日12時32分及12時35分許，自該帳戶取款10萬元、，
      另將其中1700萬元匯至丙○○之上開中國信託銀行帳戶，
      俟乙○○○於92年11月6日在臺灣企銀仁愛分行開設帳戶
      後，丙○○再將其中1670萬元分三筆轉入該乙○○○帳戶
      ；以及莊麗生於92年11月5日上午11時41分左右，因呼吸
      急促而送臺北市立仁愛醫院急救，迄92年11月6日下午5時
      43分許死亡之事實，業據被告三人坦承不諱，並有上海商
      業儲蓄銀行存摺存款取款憑條影本2紙、匯出匯款申請書
      影本1紙、丙○○之中國信託仁愛分行第00000-000000-0
      號帳戶存摺影本1紙、臺灣中小企業銀行仁愛分行93年5月
      26日93仁愛字第000234號函附乙○○○開戶基本資料、資
      金往來相關資料影本1份、臺灣企銀仁愛分行乙○○○第
      00000000000號帳戶存摺影本1份、臺灣企銀仁愛分行94年
      5月4日（94）仁愛字第00177函附乙○○○帳戶自開戶時
      起資金往來明細表1份、臺北市立仁愛醫院死亡證明書影
      本1紙附卷可稽，是以此部分被告丁○○指示丙○○存提
      款，與被告乙○○○開立帳戶供丁○○為上述使用之事實
      ，應堪認定。
　　2.又查，公訴意旨認莊麗生於送醫前緊急交付被告乙○○○
  　　收執之上海銀行仁愛分行莊麗生帳戶存摺及印章乙節，業
    　據被告乙○○○供述在卷，且查卷附臺北市立聯合醫院95
      年3月14日北市醫仁字第09531272900號函及臺北市政府消
      防局救護紀錄表所載，均為莊麗生送救護後之情況，依上
      述臺北市立聯合醫院函稱病患的病情可以瞬息萬變，無法
      推測到院前之病況等情，尚無證據可資證明莊麗生於送醫
      前並未交付上開存摺及印章，參以被告丁○○亦供稱莊麗
      生帳戶存摺及印章係被告乙○○○所交付，核與被告乙○○○所言相符，是以此部分莊麗生將其印章、存摺交予乙○○○之事實亦堪認定。
    3.被告乙○○○雖稱莊麗生於交付帳戶存摺印章時，僅謂「
      媽媽，交給小琳」等語。惟查，被告丁○○為莊麗生之配
      偶，關係至為密切，且依民法第1003條第1項規定：「夫
      妻於日常家務，互為代理人。」，是被告丁○○於日常家
      務所生費用等一切事宜，原即有代理之權限。參以證人莊
      錦生證述莊麗生於送醫當時，並無其他親人同住等情，則
      莊麗生囑託被告乙○○○將印章、存摺交付配偶丁○○，
      亦與事理無違。再者，莊麗生交付銀行帳戶存摺及該帳戶
      之印鑑章，衡諸常情，該顆印章當然包括授權於與該銀行
      帳戶有關之使用，公訴意旨認莊麗生僅係委託乙○○○將
      存摺、印章交與丁○○，並未包括財產分配或處分之表示
      ，尚有誤會。從而被告丁○○於莊麗生死亡前指示丙○○
      自莊麗生帳戶提款10萬、1700萬之行為，係基於莊麗生之
      授權而為使用帳戶之行為，尚難以刑法之盜用他人印章、
      行使偽造私文書及詐欺取財罪論處。
　　4.被告丙○○、乙○○○均係依被告丁○○之指示而為上述
  　　存提款與開立帳戶之行為，且主觀上皆認為被告丁○○有
    　權使用莊麗生之帳戶，是以被告丙○○、乙○○○均無盜
      用印章、行使偽造私文書及詐欺取財罪之犯意與行為。
（二）領回如附表所示之支票4紙部分：
    1.被告丙○○於莊麗生死亡後之翌日即92年11月7日下午，
      持莊麗生前揭上海銀行仁愛分行存摺及印章，以莊麗生之
      名義，蓋用莊麗生之印章於上海商業儲蓄銀行託收票據領
      回證明單上，以領回附表所示之支票共4紙，並分別於支
      票到期以後，以乙○○○之名義背書存入上開乙○○○開
      立之帳戶內等情，業據被告三人坦承在卷，並有臺灣中小
      企業銀行仁愛分行93年5月26日93仁愛字第000234號函附
      乙○○○開戶基本資料、資金往來相關資料影本1份、臺
      灣企銀仁愛分行乙○○○第00000000000號帳戶存摺影本1
      份、臺灣企銀仁愛分行94年5月4日（94）仁愛字第00177
      函附乙○○○帳戶自開戶時起資金往來明細表乙份、第一
      商業銀行前鎮分行93年5月21日（93）一前鎮字第142 號
      函附附表所示支票正反面影本4紙、明細分類帳影本1、上
      海商業儲蓄銀行仁愛分行93年5月10日（93）上仁字第93
      號函附莊麗生開戶基本資料及託收票據明細表、託收票據
      領回證明單影本各1份在卷可參，是此部分之事實堪以認
      定。
    2.惟查，被告丁○○與莊麗生之授權關係，雖因莊麗生之死
      亡而消滅，被告丁○○原不得以莊麗生之身分指示被告丙○○以莊麗生之名義領回附表所示之支票，然被告丁○○
      、丙○○均非熟習法律之人，實不能苛責被告丁○○及丙○○應知悉其與莊麗生之授權關係於莊麗生死亡時即行消
      滅。
    3.復查，依證人甲○於偵查中證述：「我是11月7日凌晨零
      時自美國回來，我回到家中，只有丙○○在家中等我，當
      天早上8、9點時，我接到父親朋友傳榮祺的電話，告訴我
      趕快找到父親存摺、印章，把我父親的錢領出來，所以我
      打電話給丙○○，娟告訴我，我父親的存摺在他那邊，娟
      也打電話給傅榮祺稱錢已經轉好了。．．．」（93年度偵
      字第14427號卷第75、76頁）等語；證人甲○於本院證述
      ：「（剛開始你是如何知道有這四張支票在莊麗生的戶頭
      ？）我回來以後，接到傅榮祺的電話，問我父親財產的事
      情，說有印章、存摺在丙○○的手上，叫我去處理及注意
      。我聯絡丙○○，丙○○問我是誰要問這些事情，丙○○
      又打電話給傅榮祺去確認這件事情，之後丙○○又打電話
      給我，此時我叔叔莊錦生才告訴我有這四張支票在我父親
      的帳戶內。」（95年8月8日審判筆錄第8頁）等語；證人
      莊錦生於偵查中證述：「支票的事情是我在7日從傅榮祺
      得知丙○○有打電話給傅榮祺問為何傅告訴甲○說莊麗生
      戶頭內有存款，要怎麼處理要注意的事情，那時告知傅榮
      祺她已經將存款領走。傅告訴我此事，我才打電話給丁○○說戶頭還有4張支票。」（95年度偵續字第102號卷第71
      頁）；證人莊錦生於本院證述：「（你在偵查中有說：是
      你告訴丁○○，莊麗生的戶頭有4張支票，有無此事？）
      那是我在甲○家時，丙○○告訴甲○錢她已經領走，我有
      聽到，我跟甲○說還有4張支票，甲○就跟丙○○講，．
      ．．。」（本院95年8月8日審判筆錄第5頁）等語；及證
      人傅榮祺證述：「（甲○為什麼在檢察官前說丙○○告訴
      傅榮祺錢已經轉好了？）11月7日早上大約8點左右我打電
      話給甲○，甲○如何去處理這個問題，我就不清楚了，後
      來11月7日11點左右丙○○又打我手機，說東西在她身上
      ，但我沒有問是什麼東西，我就放心了。」等語參互觀之
      ，足認甲○於95年11月7日已知莊麗生帳戶內之存款已由
      被告丙○○領取後，復告知丙○○稱莊麗生帳戶內仍有4
      張支票尚未領取，是以被告丙○○辯稱：「莊麗生死後當
      天，甲○打給我，說莊麗生戶頭內還有4張支票，我剛好
      人在外面，靠近上海商銀，我就跟甲○說我去領好了，甲○也沒有拒絕，也沒有說叫我不要去拿。．．．我記得比
      較清楚是，我在醫院等死亡證明時，甲○打給我，提醒我
      銀行還有四張支票沒有領的事情，他說他要去領，我說我
      現在人在外面，而他的中文又不太好，我說我去做就好，
      他沒有拒絕。到當天下午甲○又打電話給我，說莊錦生說
      這4張支票是他的，我說如果是他的，為何會記在你爸爸
      帳戶中，要他等他媽媽回來再說。」等語（95年度偵續字
      第102號卷第71頁），尚非無據。從而被告丁○○主觀上
      認為其於92年11月7日以莊麗生名義領回如附表所示之4紙
      支票係得丁○○及甲○之同意等情，亦足認定。
    4.至證人甲○稱並不知被告丁○○指示丙○○於支票到期以
      後，以乙○○○之名義背書存入上開乙○○○開立之帳戶
      內等情，係屬甲○與丁○○對於如何保管遺產尚有爭執之
      問題，尚與刑法盜用印章、行使偽造私文書及詐欺取財罪
      之構成要件不合。
五、綜上所述，被告丁○○係基於莊麗生之授權而指示丙○○為
    上述提領莊麗生帳戶內存款之行為，且被告丁○○、丙○○
    均認為係得莊麗生及甲○之同意而為提款及領回支票之行為
    ，並無盜用印章、行使偽造私文書及詐欺取財罪之主觀犯意
    ，而被告乙○○○僅係依被告丁○○之指示開立帳戶並供丁○○使用，並未參與提匯款及領回支票之行為，且主觀上亦
    認為被告丁○○有權使用莊麗生之帳戶，而無盜用印章、行
    使偽造私文書及詐欺取財罪之主觀犯意，均難以刑法第217
    條第2項之盜用他人印章、第216條、210條之行使偽造私文
    書、第339條第1項之詐欺取財之罪論處。此外，本院復查無
    其他積極證據，足認被告等有公訴人所指盜用他人印章、行
    使偽造私文書及詐欺取財之犯行，核諸前揭說明，自應由本
    院就被告三人為無罪之諭知。
據上論斷，應依刑事訴訟法第三百零一條第一項，判決如主文。
本案經檢察官黃紋綦到庭執行職務
中　　華　　民　　國　　95　　年　　10　　月　　27　　日
　　　　　　　　　刑事第三庭  審判長法　官　黃雅芬
                                    法　官　王幸華
   　　　　　　　　　　　　　　　　 法　官　胡宗淦
以上正本證明與原本無異。
如不服本判決，應於判決送達後10日內向本院提出上訴狀（應抄
附繕本）。告訴人或被害人如對於本判決不服者，應具備理由請
求檢察官上訴，其上訴期間之計算係以檢察官收受判決正本之日
期為準。
　　　　　　　　　　　　　　　　    書記官　張耀鴻
中　　華　　民　　國　　95　　年　　10　　月　　27　　日
附表：
┌──┬───┬───┬─────┬────┬────┐
│編號│發票人│付款人│支票號碼　│發票日　│票面金額│
├──┼───┼───┼─────┼────┼────┤
│一  │南輝營│第一商│PA0000000 │92.11.10│100萬元 │
├──┤造有限│業銀行├─────┼────┼────┤
│二　│公司  │南高雄│PA0000000 │92.12.10│100萬元 │
├──┤　    │分行（├─────┼────┼────┤
│三　│　　　│現改名│PA0000000 │93.01.10│100萬元 │
├──┤　　　│為前鎮├─────┼────┼────┤
│四　│　　　│分行）│PA0000000 │93.02.10│100萬元 │
└──┴───┴───┴─────┴────┴────┘
